【裁判字號】    89,台上,5450
【裁判日期】    890914
【裁判案由】    搶奪
【裁判全文】
最高法院刑事判決                              八十九年度台上字第五四五○號
    上  訴  人  甲○○
    選任辯護人  楊達雄律師
右上訴人因搶奪案件，不服台灣高等法院高雄分院中華民國八十七年五月二十九日第
二審更審判決（八十七年度上更(一)字第六八號，起訴案號：台灣高雄地方法院檢察署
八十四年度偵字第一五八三二號），提起上訴，本院判決如左：
    主  文
原判決撤銷，發回台灣高等法院高雄分院。
    理  由
本件原判決認定上訴人甲○○於民國八十三年十二月二十八日十一時十五分許，在高
雄市苓雅區○○○街三八二號毛毛童裝店，見該店僅孕婦蔡雀月看店，竟萌不法所有
意圖，向蔡雀月佯稱要買三至四歲幼童裝送予朋友，並請蔡雀月幫其挑選，嗣指陳列
於最後側之童裝，要求取下供其觀看，蔡雀月乃轉身至後側欲取下該件童裝予上訴人
，詎上訴人竟奪取蔡雀月所有置於櫃內之皮包一只（內有新台幣二十三萬元、支票及
信用卡各二張、提款卡一張等），轉身離去，蔡雀月發覺後追出，僅見上訴人騎乘深
色（似黑色）豪邁一二五ＣＣ機車逃逸，迄八十四年八月九日下午二時許，蔡雀月在
同市○○區○○街一七一號毛毛童裝店看店時，在店外忽見上訴人在同街一六七號門
口，乃上前查看，上訴人發覺後匆忙騎ＸＱＥ－○六八號機車離去，蔡雀月遂記下上
訴人之機車牌照報警查獲等情。因而撤銷第一審諭知上訴人無罪之判決，改判論處意
圖為自己不法之所有，而搶奪他人之動產罪刑，固非無見。
惟查：(一)、科刑判決所認定之事實，與所採之證據，不相適合，即屬證據上理由矛盾
，其判決當然違背法令，且刑事訴訟法上所謂認定犯罪事實之證據，係指足以證明被
告確有犯罪行為之積極證據而言，該項證據必須適合於被告犯罪事實之認定，始得採
為斷罪之資料。原判決依據告訴人蔡雀月之指訴，認上訴人即為搶奪其皮包之人，但
原判決所載告訴人於八十三年十二月二十八日在民權派出所就搶奪其皮包之人所為之
描述，係稱：「西裝頭髮」，其後於八十四年八月九日警訊中復指稱該人行搶當時有
戴一頂白色帽子各等語（見原判決第四頁後四行），並以上訴人為警逮捕時，在其騎
乘之機車內查獲白色帽子一頂，及告訴人於偵查中亦指稱：「我不會認錯，當時他有
戴著帽子」（見偵查卷第十四頁反面），而認告訴人之指訴為可採信。然上訴人茍係
頭戴該頂白色帽子搶奪告訴人之皮包，告訴人又何能辨認上訴人當時係蓄留西裝頭髮
﹖其於警訊中前後之指訴內容，已屬互有矛盾，原判決未詳予究明，遽採該有瑕疵之
指訴為其認定上訴人有搶奪犯行之論據，自有證據上理由矛盾之違法。(二)、有罪判決
書，應記載對於被告有利之證據不採納之理由，如漏未記載，即有判決不備理由之違
背法令，刑事訴訟法第三百十條第二款、第三百七十九條第十四款前段規定甚明。告
訴人於被搶後報案之警訊中，係指稱行搶之人：「約三十幾歲，穿黃色長褲，白色上
衣，土黃色外套，西裝頭髮，臉圓白」（見一審卷第一三七頁反面），惟上訴人乃三
十九年八月十三日生，於告訴人被搶時已四十四歲，且依上訴人所供，其頭髮稀短並
已禿頭、臉瘦長，並有照片二幀在卷可佐（見警訊卷第七頁），似與告訴人於案發時
警訊中所指行搶男子之特徵不符，此於上訴人自屬有利之證據，原判決未予審酌，復
未說明不予採納之理由，難謂無判決不備理由之違法。(三)、搶奪係乘人不備或不及抗
拒而公然掠取他人之動產；如係乘人不知，以秘密方法取得他人之動產，則為竊盜，
自不得以搶奪罪相繩。告訴人於案發當日報案之警訊中，係供稱：「我就至櫃子及吊
起三套裝，撿給該男子選購，該男子挑選後，聲稱等一下才來買，就往外走，騎乘機
車走，當時我才發現我放櫃子之皮包被拿走不見了」（見一審卷第一三七頁反面）；
在原審前審亦供稱：「被告在我還沒有正式營業，只開一個小門而已，就進來說他要
買衣服送朋友，結果我一邊挑一邊挑之時，趁機拿走我的皮包夾在腋下逃跑」、「我
看見他腋下夾著一個皮包往外跑，才發覺我的皮包不見了」（見原審上訴卷第三五頁
反面、第四九頁）各等語，如果無訛，則上訴人之犯行是否係搶奪而非竊盜，即非無
疑。而原判決事實欄記載上訴人轉身離去，蔡雀月發覺後追出（見原判決第二頁前四
行），究係認上訴人轉身離去時，告訴人始發覺其置於櫃內之皮包為上訴人取走，或
上訴人取走皮包當時，即為告訴人發覺﹖原審就此未予釐清，致事實尚欠明確，本院
無從為適用法律當否之判斷。以上或為上訴意旨所指摘，或為本院得依職權調查之事
項，應認有發回更審之原因。
據上論結，應依刑事訴訟法第三百九十七條、第四百零一條，判決如主文。
中      華      民      國    八十九    年      九      月     十四     日
                              最高法院刑事第十二庭
                                  審判長法官  陳  炳  煌
                                        法官  陳  正  庸
                                        法官  陳  世  雄
                                        法官  徐  文  亮
                                        法官  吳  信  銘
      右正本證明與原本無異
                                              書  記  官
中      華      民      國    八十九    年      九      月    二十一    日


司法院資訊處製作；財團法人民間司法改革基金會備份。
